【裁判字號】    92,簡上,27
【裁判日期】    920430
【裁判案由】    偽造文書等
【裁判全文】
臺灣基隆地方法院刑事判決                          九十二年度簡上字第二七號
    上  訴  人
    即  被  告  丙○○
右上訴人即被告因偽造文書等案件，不服本院基隆簡易庭九十二年度基簡字第一八六
號，中華民國九十二年二月十八日第一審刑事簡易判決（聲請案號：九十一年度偵字
第二九二四號），提起上訴，本院管轄之第二審合議庭判決如左：
    主      文
上訴駁回。
    事實及理由
一、本案經本院審理結果，認第一審簡易庭以被告丙○○所為係分別觸犯刑法第二百
    十六條、第二百十條之罪及第三百三十五條第一項之罪，而分別判處被告有期徒
    刑六月、四月，如易科罰金均以三百元折算一日。應執行有期徒刑九月，如易科
    罰金，以三百元折算一日。其認事用法，尚無違誤，量刑亦堪稱妥適，應予維持
    ，爰引用第一審簡易判決書記載之事實、證據及理由。
二、上訴人即被告丙○○上訴意旨略以：伊雖有虛列會員並以虛列會員名義冒標之行
    為，然伊並不知伊此一舉措竟會觸犯法律，是伊實無偽造文書及詐欺之故意；又
    伊於互助會倒會之後，曾與會員協議自民國九十一年三月間起，由伊每月固定為
    其他活會會員向已得標之死會會員收取款項，嗣伊雖於九十一年六月間，擅將上
    開款項挪作他用，然此係因伊想一次解決所積欠之債務，始一時失慮，誤將上開
    項款挪作伊向他人貸款之保證金之用；況且，伊現已知錯，且有按期還款之誠意
    ，爰於法定時間提起上訴，求為緩刑之判決等語。
三、經查：
  (一)被告丙○○於八十九年四月間起，召集民間互助會，自任會首，每會每月新臺幣
    （下同）一萬元，共計五十一會（包括會首），會期自八十九年四月一日起，至
    九十二年十月一日止，每月一日開標一次；又被告明知證人戊○○、丁○○均無
    參加前揭互助會之意思，且亦未徵得證人戊○○、丁○○之同意，竟虛列證人戊○○、丁○○為互助會會員，並進而於八十九年年底某日、九十年間某日，分別
    冒用證人戊○○、丁○○之名義，以記載不詳投標金額暨分別偽簽「戊○○」、
    「丁○○」署名之方式，偽填標單，提交參與開標之會員以行使，並進而得標等
    事實，均據被告於偵查中及本院調查時陳述明確，核與證人戊○○、丁○○於偵
    查中及本院調查時證述之情節相符，並有互助會單影本乙件在卷可考，堪認被告
    上開自白與事實相符，可以採信。被告就證人戊○○、丁○○二人並未參與互助
    會之情節，既已知之甚詳，竟以虛列其二人之方式欺暪其他真正會員，並於明知
    未得證人戊○○、丁○○同意之情形下，仍決意冒其二人名義填寫標單並持交其
    他在場參與競標之活會會員以行使，使其他活會會員陷於錯誤，而以最高標得標
    ，則被告客觀上有行使偽造私文書及詐欺之行為，主觀上有行使偽造私文書及詐
    欺之故意，均屬情極灼然之事實；且此一犯罪事實，不因被告主觀上欠缺違法性
    之認識而有所影響，蓋刑法第十六條前段規定：行為人不得因不知法律而免除其
    刑事責任。
  (二)前揭互助會於九十一年三月一日宣告停標之後，被告旋與會員達成合意，由被告
    負責按月為其餘活會會員向死會會員收取項款，再將項款平均分配與其餘活會會
    員等情節，業據被告於偵查中自陳在卷，並據告訴人乙○○、甲○○於偵查中指
    述綦詳，且有被告停標說明書影本乙紙在卷可佐。乃被告於九十一年六月間之死
    會會款收取之後，除未依約將上開其為所有活會會員持有之項款平均分配與活會
    會員以外，並自九十一年五月三十日起，至同年六月五日止，迭有接續以上開項
    款充作自己向他人貸款之保證金之行為等情節，亦據被告坦承在卷，且有郵政劃
    撥儲金存款收據及被告貸款說明書影本等件在卷可按。被告於九十一年三月間起
    ，既已與會員達成合意，由其為活會會員向死會會員收取項款，則自九十一年三
    月間起，被告所向死會會員收取者，即為其客觀上所持有他人（其餘活會會員）
    之物，乃被告竟將此一自己持有之他人之物，以所有人之地位加以運用處分，擅
    自挪作自己向他人借貸保證金之用，則其客觀上有易持有物為所有之行為，主觀
    上有易持有物為所有之意思，自屬堪可認定。被告客觀上既有易持有為所有之行
    為，主觀上復有易持有為所有之意思，則不問被告侵占上開項款之動機為何，被
    告均無從持之以圖免其侵占罪責。
  (三)核被告所為，係犯刑法第二百十六條、第二百二十條第一項、第二百十條之行使
    偽造私文書罪、第三百三十九條第一項之詐欺取財罪及刑法第三百三十五條第一
    項之侵占罪。按刑法第二百十條之偽造私文書罪，固須以無制作權之人，捏造或
    冒用他人名義而制作文書，並足以生損害於公眾或他人為要件，但此制作名義人
    ，不以形式上表現於文書內為必要，倘依習慣或特約，諸如以言詞、動作、筆跡
    、內容、慣用語、特殊制作方式、專用信箋等方法，實質上使人得知係以他人名
    義所制作，足以表示一定用意之證明者，因已妨害該制作名義人之信用，可生損
    害於公眾或他人，依同法第二百二十條第一項規定，仍應論以偽造準私文書罪，
    此觀之汽、機車引擎號碼，未必顯現該製造廠商名稱之文字，依最高法院六十六
    年臺上字第一九六一號判例，皆以私文書論自明。我國民間互助會，係由會首招
    募會員參加所組成，每於標會時，通常由欲標取會款之會員，在空白紙條上，或
    僅書立其姓名、綽號及數字者，甚或祗書寫數字而未書立其姓名、綽號，另以上
    開言詞等方法表示係何會員所出具者，則依習慣或特約均足以辨明係該會員以所
    書數字為標息金額參加競標之標單，自應以私文書論（最高法院八十九年度臺上
    字第一三一九號裁判可資參照）。被告在標單上記載證人戊○○、丁○○署名及
    標金，進而提交行使，其偽造私文書之低度行為，應為行使偽造私文書之高度行
    為所吸收，不另論罪。復按會首於互助會進行中，假藉其他活會會員名義冒標，
    對活會會員固成立詐欺取財罪，惟死會會員因無論何人得標，均負有繳納會款之
    義務，是縱有冒標情事，死會會員亦無陷於錯誤之可言，對死會會員自不構成詐
    欺取財罪（最高法院八十三年臺上字第四一五二號判決可資參照）。查被告先後
    二次以一個冒標行為，同時對多數活會會員詐欺取財，觸犯構成要件相同之罪名
    ，為想像競合犯，其各次詐欺取財之犯行，均應從一詐欺取財罪論處。又其前後
    二次行使偽造私文書及前後二次詐欺取財犯行間，時間緊接，所犯係構成要件相
    同之罪名，顯係基於概括犯意反覆為之，為連續犯，應論以一罪並依法加重其刑
    。被告行使偽造私文書之目的在詐欺取財，所犯上開二罪間，有方法、結果之牽
    連關係，為牽連犯，應從一重之行使偽造私文書罪處斷。被告所犯行使偽造私文
    書及侵占二罪間，犯意各犯，行為互殊，應予分論併罰。
  (四)本院衡酌被告不循正當途徑籌措資金，竟以虛列會員並冒名投標之方式，對活會
    會員詐欺取財，其觀念顯然有所偏差，且其犯後迄今，仍未賠償全部被害人（活
    會會員）所受損害，對被害人之財產權侵害至鉅等情，認原審因而審酌被告不思
    以正當途徑賺取錢財及其犯罪之動機、目的係非法取得他人財物、所用之手段惡
    劣、造成他人之損害程度非輕、然犯罪後已坦承不諱之態度等一切情狀，適用刑
    事訴訟法第四百四十九條第一項前段、第四百五十四條二項，刑法第二百十條、
    第二百十六條、第二百二十條、第三百三十五條第一項、第三百三十九條第一項
    、第五十五條、第五十六條、第四十一條第一項前段、第二項、第五十一條第五
    款，罰金罰鍰提高標準條例第一條前段、第二條，分別量處被告有期徒刑六月、
    四月，如易科罰金均以三百元折算一日；應執行有期徒刑九月，如易科罰金以三
    百元折算一日，除原審引用刑法第二百二十條之部分應補充記載為刑法第二百二
    十條第一項以外，餘均洵屬允當，被告徒執前詞上訴，難認有理由，應予駁回。
  (五)本件互助會之標單，雖有「戊○○」、「丁○○」署名之偽造，然前揭經被告偽
    造之標單均已經被告丟棄乙節，業據被告於本院調查時陳明在卷；而民間互助會
    於投標完成、確定得標會員後，標單通常均不保留，或由會首，或由會員將之毀
    棄，亦屬事理之常，而為公眾所週知之生活經驗，堪認被告稱標單業經丟棄等語
    ，與事實相符，可以採信。前揭經偽造之標單既均已經被告毀棄，則上開經被告
    偽造之「戊○○」、「丁○○」署名顯已不復存在，是自無另依刑法第二百十九
    條規定宣告沒收之必要，併此指明。
據上論斷，應依刑事訴訟法四百五十五條之一第一項、第三項、第三百六十八條、第
三百七十三條，判決如主文。
本案經檢察官熊南彰到庭執行職務。
中      華      民      國      九十二      年      四    月    三十    日
                                臺灣基隆地方法院刑事第三庭
                                    審判長  法  官  林火炎
                                            法  官  陳志祥
                                            法  官  王慧惠
右正本證明與原本無異。
本件判決不得上訴。
                                            書記官  吳麗雲
中      華      民      國      九十二      年      五    月    二      日


司法院資訊處製作；財團法人民間司法改革基金會備份。
